臺灣高等法院臺南分院民事判決　九十年度再字第三八號　ｅ
　　　再審原告　甲　○　○
　　　再審被告　乙　○　○
右當事人間侵權行為損害賠償事件，再審原告對於中華民國九十年七月十日本院所為
九十年度上字第一二○號確定判決，提起再審之訴，本院裁定如左：
      主      文
再審之訴駁回。
再審訴訟費用由再審原告負擔。
      事      實
甲、再審原告方面：
  一聲明：求為判決：
    (一)鈞院九十年度上字第一二號確定判決不利於再審原告部分廢棄。
    (二)右廢棄部分，駁回再審被告之上訴。
    (三)再審及前程序第一、二審訴訟費用由再審被告負擔。
  二陳述：
    依事證及人證均應駁回上訴人乙○○之請求；本件僅為台南郵局內部工會之選舉
    行為，並未散佈郵局外面，竟判決「將判決文刊登於報刊」，有違比例原則，在
    郵局內部單位澄清即可回復其名譽，況已請求郵局處分；選舉公報內容由上訴人
    職權強制工會刊出，並由工會寄送台南郵局各單位分發，非伊所為，認定「被上
    訴人藉選舉公報之分發，有散佈於眾之意圖」有誤；報載對於政府施政措施，縱
    然以不留餘地或尖酸刻薄的語言文字予以批評，依大法官釋字第五○九號解釋要
    旨，仍應受憲法的保障，原民事確定判決違反判例以刑事確定判決認定之事實為
    基礎，未自行認定事實等語，認原確定判決有違反判例及大法官會議解釋，適用
    法規顯有錯誤，聲請再審。
  三證據：提出刑事判決再審理由、臺灣南區郵政管理局函、剪報（均影本）各一件
    為證。
乙、再審被告方面：
    本件未經言詞辯論，再審被告未提出書狀作何聲明或陳述。
丙、本院依職權調閱本院九十年度上字第一二○號（含臺灣臺南地方法院八十九年附
    字第三二八號、九十年度附民上字第三九號）民事卷。
      理      由
一、本件再審原告起訴主張：本件台南郵局工會選舉公報內容由再審被告職權強制工
    會刊出，由工會寄送台南郵局各單位分發，非伊所為，認定「被上訴人藉選舉公
    報之分發，有散佈於眾之意圖」有誤；依事證及人證均應駁回再審被告之請求，
    原民事確定判決以刑事確定判決認定之事實為基礎，未自行認定事實，違反判例
    意旨；本件為台南郵局內部工會之選舉行為，在內部單位澄清即可回復其名譽，
    況已請求郵局處分，未在郵局外面散佈，判決「將判決文刊登於報刊」，有違比
    例原則；對政府施政措施，縱以不留餘地或尖酸刻薄的語言文字批評，依大法官
　　釋字第五○九號解釋要旨，仍應受憲法的保障等語，認原確定判決有違反判例及
　　大法官會議解釋，適用法規顯有錯誤（民事訴訟法第四百九十六條第一項第一款
　　），提起本件再審之訴，求為將本院九十年度上字第一二○號原確定判決不利於
　　再審原告部分廢棄，並駁回再審被告上訴之判決。
二、本件原確定判決以：再審被告主張再審原告於八十八年十一月二十四日，在左鎮
    郵局及關廟郵局之郵務窗口，散布分別指摘再審被告是「人權劊子手的『硫屍者
    』局長」及「臺南局乙○○局長是發毒誓的人權劊子手」等語，標題為「猛男瘋
    狗秀」及「叩男應召站」之傳單；復於八十八年十二月九日，在臺南郵政總局守
    衛室及玉井郵局郵務窗口，散布指摘再審被告「警告乙○○局長啟事：明天（
    12.10.）是『國際人權日』，限您十日內以書面發函臺南郵局各單位，為您的『以
    騙、拐、發毒誓』等違反人權之方式，達成步步高升及不法干涉甲○○貪污案而
    公開道歉。否則，我會到臺南郵局前之成功路靜坐抗議。」等語，標題為「傳單
    滿天飛」之傳單；又於八十八年十二月三日在臺灣南區郵務工會第七屆會員代表
    大會選舉公報之「參選抱負」，指摘「抗議人權劊子手乙○○擔任臺南郵局局長
    （硫屍者，即員工被他害死了，還潑硫酸也），員工步步高升。」之事實，業據
    再審被告提出「猛男瘋狗秀」、「叩男應召站」、「傳單滿天飛」等宣傳單及臺
    灣南區郵務工會第七屆會員代表大會選舉公報等資料為證（參見台灣台南地方法
    院檢察署偵查卷第六、七、十、十二頁），並為再審原告所不爭執，且經調閱台
    灣台南地方法院檢察署八十九年度偵字第一三九號刑事歷審卷查明屬實，而採信
    其主張為真實。
三、按有適用法規顯有錯誤之情形者，依民事訴訟法第四百九十六條第一項第一款規
    定，固得以再審之訴對於確定終局判決聲明不服。惟所謂適用法規顯有錯誤，係
    指確定判決所適用之法規顯然不合於法律規定，或與司法院現尚有效及大法官會
    議之解釋，或尚有效之判例顯然違反者而言（最高法院六十年臺再字第一七○號
　　判例）。亦即確定判決就事實審法院所確定之事實而為法律上判斷，有適用法規
　　顯錯誤之情形而言，包括消極的不適用法規，顯然影響裁判者。
  (一)次按刑事訴訟判決所認定之事實，固非當然有拘束民事訴訟判決之效力，但民事
    法院調查刑事訴訟原有之證據，斟酌其結果以判斷事實之真偽，於判決內記明其
    得心證之理由，即非法所不許（最高法院四十九年台上字第九二九號判例）。
    經查：本院原確定判決之認定再審被告主張之事實為可採，係以再審被告提出附
    於台灣台南地方法院檢察署偵查卷第六、七、十、十二頁之「猛男瘋狗秀」、「
    叩男應召站」、「傳單滿天飛」等宣傳單及臺灣南區郵務工會第七屆會員代表大
    會選舉公報等資料為據，再審原告復不爭執，且調閱台灣台南地方法院檢察署八
    十九年度偵字第一三九號刑事歷審卷查明屬實，而採信其主張為真實。係依據證
    據合法認定之事實而為再審原告敗訴部分之判決，該判決之內容未涉及刑事判決
    已判處再審原告妨害名譽罪刑之事，即確定判決並非依據刑事判決所認定事實而
    認定上訴人應負賠償責任，純屬民事法院自行調查證據審判之結果，並無違背最
    高法院判例之問題（最高法院四十八年台上字第七一三號、四十三年台上字第九
    五號、三十八年穗上字第八七號判例：「附帶民事訴訟經送於民事庭後，即為獨
    立民事訴訟，其裁判不受刑事判決認定事實之拘束」、「附帶民事訴訟經移送民
    事庭後，即屬獨立民事訴訟，其移送後之訴訟程序，應適用民事訴訟法，刑事訴
    訟所調查之證據，及刑事訴訟判決所認定之事實，並非當然有拘束民事訴訟之效
    力」），再審原告以原確定判決以刑事確定判決認定之事實為基礎，未自行認定
    事實云云，違背最高法院判例，適用法規顯有錯誤，提起再審之訴，即無理由。
  (二)按司法院大法官會議解釋第五○九號解釋係闡明為防止妨礙他人之自由權利所必
    要，就個人言論自由應予適當限制而有刑法第三百十條第一項及第二項誹謗罪之
    規定，然為針對言論內容與事實相符者之保障，並限定刑罰權之範圍，特再規定
    同條第三項，為立法者藉由第三一○條客觀處罰條件之規定，設定誹謗罪的可罰
    性範圍。以言論事實陳述的「真實性」以及「公共利益關連性」兩項標準，對於
    此際所涉及的基本權衝突情形做類型區分，並為不同的價值權衡。於言論人所為
    的事實陳述係真實且與公共利益相關時，基於此際言論自由之保護應優先於人格
    名譽權益維護之價值權衡，立法者特將之排除於誹謗罪之處罰範圍外；而在所為
    事實陳述不真實或雖真實但僅涉及私德而與公共利益無關的情形，立法者則認為
    此際的人格名譽權益重於言論自由之價值，故此際侵犯到他人人格名譽法益之言
    論表現，必須受到刑法之制裁。故行為人所陳述之各節縱屬真實，然與公共利益
    無關，涉及私德仍不能不認為構成誹謗罪，且已侵害被害人之名譽。
    原確定判決以再審原告之「猛男瘋狗秀」、「叩男應召站」、「傳單滿天飛」宣
    傳單並散發，為涉及私德且非屬攸關公眾事務事項，有惡意指摘，故意毀損再審
　　被告名譽；就「臺灣南區郵務工會第七屆會員代表大會選舉公報」之「參選抱負
　　刊載：「抗議人權劊子手乙○○擔任台南郵局局長（硫屍者，即員工被他害死了
　　，還潑硫酸也）。踏著員工步步高升」，其中『人權劊子手』、『硫屍者』等語
　　，於公共利益無關，藉公報之分發，足生毀損再審被告名譽，及無更正書面而依
　　其原稿內容刊出無違其本意，認再審原告之行為不受言論自由之保障，與司法院
　　大法官會議解釋第五○九號解釋並無違背，於法並無不合，再審原告以原確定判
　　決違反司法院大法官會議解釋第五○九號解釋為理，認原確定判決違背法令，提
　　起再審，為無理由。
四、是則再審原告主張本院九十年度上字第一二○號確定判決「以刑事確定判決認定
    之事實為基礎，未自行認定事實，違反判例意旨」及「違背大法官釋字第五○九
    號解釋」，適用法規顯有錯誤，因依民事訴訟法第四百九十六條第一項第一款規
    定，提起本件再審之訴，求為將該原確定判決不利於再審原告部分廢棄，並駁回
    再審被告上訴之判決，顯無理由，爰不經言詞辯論，逕以判決駁回之。
五、據上論結，本件再審之訴為顯無理由，依民事訴訟法第五百零二條第二項、第七
    十八條判決如主文。
中　　　華　　　民　　　國　　九十一　　年 　　十二 　　月　　　廿三　　日
　　　　　　　　　　　　　　　　　　臺灣高等法院臺南分院民事第三庭
~B1審判長法官　林　　輝　　雄
~B2　　　法官　王　　明　　宏
~B3　　　法官　丁　　振　　昌
右為正本係照原本作成。
不得上訴。
中　　　華　　　民　　　國　　九十一　　年 　　十二 　　月　　　廿四　　日
　　　　　　　　　　　　　　　　　　　　法院書記官　黃　　惠　　美
